---
title: Ejercicios resueltos de PL
author: Marcelo J. Molinatti
output: pdf_document
header-includes:
 - \usepackage{amsmath}
 - \usepackage[table]{xcolor}
---

```{r setup, include = FALSE}
#knitr::opts_chunk$set(engine.path = list(
#  python = 'C:/Users/Windows/AppData/Local/Microsoft/WindowsApps/PythonSoftwareFoundation.Python.3.12_qbz5n2kfra8p0/python.exe'
#))
knitr::knit_engines$set(python = "C:/Users/Windows/AppData/Local/Microsoft/WindowsApps/PythonSoftwareFoundation.Python.3.12_qbz5n2kfra8p0/python.exe")
#use_python("C:/Users/Windows/AppData/Local/Microsoft/WindowsApps/PythonSoftwareFoundation.Python.3.12_qbz5n2kfra8p0/python.exe")
```

```{python, include = FALSE}
from pulp import *
```

# Ejercicios del Capitulo 1.


```{r, child = c("Bazaraa/capitulo-1/ex01.Rmd")}
```

# Ejercicios del Capitulo 2.

## Ejericios de Algebra Lineal.

Termina el ejercicio 5, y revisa los ejercicios 8, 9, 11 y 12. Y particularmente, el ejercicio 13 terminalo.  

```{r, child = c("Bazaraa/capitulo-2/exAL.Rmd")}
```

## Ejercicios de Análisis Convexo.

Tengo que revisar con detenimiento el ejercicio 30. Termina el ejercicio 31. Haz el ejercicio 36.  

```{r, child = c("Bazaraa/capitulo-2/exAC.Rmd")}
```

## Ejercicios de Conjuntos Polihédricos.

Termina el problema 42. También tengo que hacer los ejercicios del 43 en adelante. 

```{r, child = c("Bazaraa/capitulo-2/exCP.Rmd")}
```