```{r ch5-setup}
suppressPackageStartupMessages({
	library(astsa)
	library(tsibble)
	library(fable)
	library(feasts)
	library(dplyr)
	library(tidyr)
	library(purrr)
	library(magrittr)
	library(ggplot2)
	library(rugarch)
	library(kableExtra)
})
```

<a name="problema-5-1"></a>
**Problema 5.1** El conjunto de datos `arf` son 1000 observaciones simuladas de un modelo $ARFIMA(1, 1, 0)$ con $\phi = .75$ y $d = .4$.  
_a)_ Grafique los datos y comente.  
_b)_ Trazar el ACF y PACF de los datos y comentar.  
_c)_ Estime los parámetros y pruebe la significación de las estimaciones $\hat{\phi}$ y $\hat{d}$.  
_d)_ Explique por qué, usando los resultados de las partes _a)_ y _b)_, parecería razonable diferenciar los datos antes del análisis. Es decir, si $x_t$ representa los datos, explique por qué podríamos elegir ajustar un modelo $ARMA$ a $\nabla x_t$.  
_e)_ Trace el ACF y el PACF de $\nabla x_t$ y comente.  
_f)_ Ajuste un modelo $ARMA$ a $\nabla x_t$ y comente.  

La serie mostrada en la `r figr("p05-01-01-setup", TRUE, type="figura")` muestra los valores simulados del modelo $ARFIMA(1,1,0)$ con $\phi = .75$ y $d = .4$. 
Se observa en la serie un patrón cíclico cuyo periodo parece variar de 50 a 150 años a lo largo de la serie, alargándose el ciclo y luego haciéndose mas corto. 

```{r p05-01-01-setup, anchor="figura", fig.cap=""}
autoplot(arf) +
  theme_light() +
  scale_x_continuous(name = "Tiempo",
    breaks = seq(0, 1000, by = 100),
    labels = seq(0, 1000, by = 100))
```

La ACF muestra que el proceso es de memoria larga, con autocorrelaciones importantes (con magnitudes moderadas a moderadamente pequeñas) que se extienden a valores de $h>100$, y que decrecen y crecen nuevamente una y otra vez. 
El PACF muestra que el proceso puede ser autoregresivo de segundo orden, con correlacones significativas en $h=14$ y $h=69$.

```{r p05-01-01-acf, anchor="figura", fig.cap=""}
cowplot::plot_grid(
	ACF(as_tsibble(arf), value, lag_max=100) %>%
	  autoplot() + theme_light(),
	PACF(as_tsibble(arf), value, lag_max=100) %>%
	  autoplot() + theme_light(),
	nrow=1)
```

```{r}
#library(fracdiff)
```

**Problema 5.3** Grafique la serie de temperatura global, `globtemp`, y luego pruebe si hay una raíz unitaria versus la alternativa de que el proceso es estacionario usando las tres pruebas: DF, ADF y PP, discutidas en el Ejemplo 5.3. Comente.

```{r}
list(
	  df=tseries::adf.test(globtemp, k=0),
	  adf=tseries::adf.test(globtemp),
	  pp=tseries::pp.test(globtemp)) |>
  map(broom::tidy) |>
  list_rbind() |>
  select(method, statistic:parameter) |>
  kbl(
    col.names=c("Prieba", "Estadístico", "$p$", "df"),
    escape=FALSE, 
    caption="Estadísticos de las pruebas de Raíz unitaria para estacionaridad."
  )
```



<a name="problema-5-7"></a>
**Problema 5.7** El paquete `stats` de R contiene los precios de cierre diarios de los cuatro principales índices bursátiles europeos; escriba `help(EuStockMarkets)` para obtener más detalles. Ajuste un modelo $GARCH$ a los rendimientos de una de estas series y discuta sus hallazgos. (Nota: el conjunto de datos contiene valores reales y no retornos. Por lo tanto, los datos deben transformarse antes del ajuste del modelo).

```{r}
EU_SMI <- EuStockMarkets[, "SMI"] %>% 
  as_tsibble() %>%
  mutate(dates = lubridate::date(index), .before = 2) %>%
  index_by(dates) %>%
  summarise(
    smi_difflog = value
  ) %>%
  mutate(smi_difflog = difference(log(smi_difflog))) %>%
  slice(-1) %>%
  complete(dates = seq(min(dates), max(dates), by = "day")) %>%
  mutate(smi_difflog=zoo::na.approx(smi_difflog)) %>%
  as_tsibble()
```

Para el análisis se seleccionó el indice bursátil correspondiente a Suiza (SMI). Al revisar la serie se nota de inmediato que la serie contiene `NA`, introducidos de forma alternativa cada 2 a 3 días. Estos datos faltantes se imputaron usando interpolación lineal.

```{r p05-07-01-data, anchor="figura", fig.cap="Indice bursátil de Suiza.", fig.height=5, fig.width=12}
cowplot::plot_grid(
	EuStockMarkets[, "SMI"] %>% 
    as_tsibble() %>%
	  autoplot(, colour="dodgerblue3") +
	    theme_light() +
	    xlab("") + ylab("Precios de cierre diario") +
	    ggtitle("Indice bursátil Europeo (Suiza SMI)"),
	EU_SMI %>%
	  autoplot(smi_difflog, colour="dodgerblue3") +
	    theme_light() +
	    xlab("") + ylab("Retornos") +
	    ggtitle("Retornos logarítmicos del SMI."),
	nrow=1)
```

El indice bursátil correspondiente a Suiza (SMI), el cual se muestra en la `r figr("p05-07-01-data", TRUE, type = "figura")`, junto a los retornos calculados a partir de la misma. 
La serie tiene una tendencia creciente clara que se elimina al calcular los retornos, con caídas importantes durante todo el año 1994, y a la mitad del año 1997. Es en estos momentos es que se observan los _clusters_ de volatilidad más importantes de la serie de retornos. 

La ACF y PACF muestran que los retornos parecen ser generados por un proceso autoregresivo de primer o segundo orden en el componente ARMA, y se observan múltiples correlaciones pequeñas, pero significativas, que pueden resultar de la volatilidad cambiante.  
La volatilidad se observa a la derecha en la misma figura, la cual se calcula usando una ventana de un mes, y presenta un comportamiento bastante fluctuante, con crestas particularmente grandes durante los años 1994 y 1997.

```{r acf-pacf, anchor="figura", fig.cap="Funciones de autocorrelación y autocorrelación parcial para los retornos (a la izquierda) y volatilidad mensual de los retornos.", fig.height=7, fig.width=10}
monthly_aggregates <- EU_SMI %>%
  index_by(year_month = ~ yearmonth(.)) %>%
  summarise(
  	month_var = var(smi_difflog, na.rm = TRUE),
    month_mean_return = mean(smi_difflog ** 2, na.rm = TRUE))

cowplot::plot_grid(
	cowplot::plot_grid(
		EU_SMI %>%
		  ACF(smi_difflog, lag_max=100) %>%
		  autoplot() +
		    xlab("h") +
		    ylab("ACF") +
		    theme_light(),
		EU_SMI %>%
		  PACF(smi_difflog, lag_max=100) %>%
		  autoplot() +
		    xlab("h") +
		    ylab("PACF") +
		    theme_light(),
		ncol=1), 
	monthly_aggregates %>%
	  autoplot(month_var, colour = "dodgerblue4") +
      theme_light() +
      ylab("Volatilidad") +
      xlab(""),
  nrow=1)
```

El siguiente fragmento de código muestra los resultados de la prueba Arch por multiplicadores de Lagrange, al descomponer la varianza de la serie e identificar si sus rezagos son significativos:

```{r var-lags, anchor="figura", fig.cap="Gráficos de dispersión de la varianza mensual de las innovaciones con respecto a retrasos de la misma."}
arch_test <- EU_SMI %$%
  FinTS::ArchTest(smi_difflog, lags = 4, demean = FALSE)

arch_test
```

de lo que se obtiene que la serie tiene efectos Arch significativos ($p < 0{,}05$), y que existe una correlación importante entre la varianza y los retornos cuadrados. 

Se procede a ajustar modelos GARCH para la volatilidad, con componente $ARCH(1)$ y $ARCH(2)$ solamente, y con volatilidad independiente de sus retrasos, y regresada sobre retrasos $h=1$ y $2$. Además, se prueban estos modelos usando la posibilidad de un modelo ARMA para la media con componente autoregresivo de primer o segundo orden. 

```{r models-fitting}
ARMA_mod <- rep(c("ARMA(1, 0)", "ARMA(2, 0)"), each=4)
GARCH_mod <- rep(c("GARCH(1,0)", "GARCH(1,1)", "GARCH(2,1)", "GARCH(2,2)"), 2)
arma_pars <- rep(list(fisrt_order=c(1,0), second_order=c(2,0)), each=4)
garch_mod_pars <- rep(list(c(1, 0), c(1, 1), c(2, 1), c(2, 2)), 2)

garch_fitting <- tibble(
	ARMA_mod, GARCH_mod,
	arma_mod=arma_pars,
  garch_mod=garch_mod_pars) %>%
  mutate(
  	garch_mods_spec=map2(
	    arma_mod, garch_mod,
      ~ugarchspec(
   	    mean.model = list(
   		    armaOrder=.x, 
   		    include.mean = FALSE),
        variance.model=list(model = "sGARCH", garchOrder=.y),
        distribution.model = "norm")
    ),
    garch_mods_fit=map(garch_mods_spec,
      ~ugarchfit(., EU_SMI)),
    convergence=map_dbl(garch_mods_fit, convergence)
  ) %>%
  filter(convergence == 0)
```

En total, se ajustan 8 modelos, de los cuales solo el modelo $GARCH(1,0)$ con componente $ARMA(1,0)$ para la media, fallo en converger. 
En la tabla `r figr("criteria-inf", TRUE, type = "tabla")` se muestran los resultados de los criterios de información para el resto de los modelos ajustados, donde se observa que los mejores modelos, de acuerdo al AIC, son los $GARCH(2,2)$, tanto para el componente $ARMA(1,0)$ como para $ARMA(2,0)$; seguido de los modelos con componente $ARMA(2,0)$ y componente $GARCH(1, 1)$ y $GARCH(2, 1)$. 
La misma tendencia se sigue del resto de los criterios de información mostrados en la tabla. 

```{r criteria-inf, anchor="tabla"}
garch_fitting %>%
  mutate(glanced=map(garch_mods_fit, infocriteria), .after=2) %>% 
  unnest(glanced) %>% 
  mutate(criteria=rep(c("AIC", "BIC", "Shibata", "Hannan-Quinn"), 7), .after=2) %>%
  select(1:4) %>%
  spread(key="criteria", value=4) %>%
  arrange(AIC) %>%
  slice(1:5) %>%
  kbl(digits = 3,
    caption="Criterios de información para 5 de los modelos GARCH ajustados.")
```

Sin embargo, al verificar los coeficientes de los modelos $GARCH(2,2)$ y $GARCH(2,1)$, se obtiene que los coeficientes $\\alpha_2$ no son significativos (resultado no mostrado). 
Es por ello que se escoge el modelo $GARCH(1,1)$ con componente $ARMA(2,0)$, dados los criterios de información mostrados antes. 
Los coeficientes de este modelo se muestran a continuación.

```{r coef-est, anchor="tabla"}
garch_fitting %>%
  mutate(tidied=map(garch_mods_fit, 
    \(x) {
    x@fit$matcoef %>%
      as_tibble()
  }), .after=2) %>% 
  unnest(tidied) %>%
  filter(ARMA_mod == "ARMA(2, 0)" & GARCH_mod == "GARCH(1,1)") %>%
  mutate(
  	criteria=c("$\\phi_1$", "$\\phi_2$", "$\\alpha_0$", "$\\alpha_1$", "$\\beta$"),
  	.after=2) %>%
  select(criteria:`Pr(>|t|)`) %>%
  kbl(digits = c(NA, 6, 7, 2, 4),
  	escape=FALSE,
  	col.names=c("Coef.", "Estimado", "Desv. Estand.", "$t$", "$p$"),
    caption="Coeficientes estimados para el modelo ARMA(2,0) con GARCH(1,1).")
```

El modelo final escogido se escribe entonces:

$$
\begin{aligned}
  r_t &= \phi_1 r_{t-1} + \phi_2 r_{t-2} + \sigma_t\epsilon_t \\
  \sigma_t &= \alpha_0 + \alpha_1 r_{t-1} + \beta \sigma_{t-1}
\end{aligned}
$$

donde $\epsilon_t \sim N(0, 1)$. 
Los residuales, tal como se observan en la `r figr("residuals", TRUE, type = "figura")`, donde se observa que ya no hay correlaciones importantes en las ACF y PACF, pero los residuales no se distribuyen normalmente, sino que parecen seguir una $t$-Student simétrica. 

```{r residuals, anchor="figura", fig.cap="Gráficos diagnósticos de residuales."}
residuals_garch <- garch_fitting %>%
  filter(ARMA_mod == "ARMA(2, 0)" & GARCH_mod == "GARCH(1,1)") %$%
  residuals(garch_mods_fit[[1]]) %>%
  zoo::fortify.zoo() %>%
  as_tsibble()

cowplot::plot_grid(
  autoplot(residuals_garch, ., colour="orange") +
    theme_light() + xlab("") + ylab("Innovaciones"),
  residuals_garch %>% 
    ggplot(aes(sample = .)) + 
    stat_qq() + stat_qq_line(color="dodgerblue") + 
    theme_light(),
  cowplot::plot_grid(
    ACF(residuals_garch, ., lag_max=50) %>%
      autoplot() + theme_light() +
      xlab("lag") + ylab("ACF"),
    PACF(residuals_garch, ., lag_max=50) %>%
      autoplot() + theme_light() +
      xlab("lag") + ylab("PACF"),
    nrow=2
  ),
  nrow=1
)
```

Al realizar un ultimo ajuste del modelo $GARCH(1,1)$ con modelo para la media $ARMA(2,0)$, y usando como modelo de distribución una $t$-Student, se obtienen criterios de información menores que los encontrados para los modelos anteriores, indicando una preferencia por el nuevo modelo. 
Los coeficientes estimados se muestran en la siguiente tabla:

```{r}
final_spec <- ugarchspec(
  mean.model = list(
    armaOrder=c(2, 0), 
   	include.mean = FALSE),
  variance.model=list(
  	model = "sGARCH",
  	garchOrder=c(1,1)),
  distribution.model = "std")

final_fit <- ugarchfit(final_spec, EU_SMI)
final_coefs <- final_fit@fit$matcoef

final_coefs %>%
  as_tibble() %>%
  mutate(Coef=c("$\\phi_1$", "$\\phi_2$", "$\\alpha_0$", "$\\alpha_1$", "$\\beta$", "shape"), .before=1) %>%
  kbl(digits = c(NA, 5, 6, 2, 4),
  	escape=FALSE,
  	col.names=c("Coef.", "Estimado", "Desv. Estand.", "$t$", "$p$"),
    caption="Coeficientes estimados para el modelo ARMA(2,0) con GARCH(1,1)."
  )
```

De los valores de probabilidad se tiene que en este caso, el modelo no necesita de términos retrasados de la volatilidad, dado que $\\beta$ no es significativamente distinto de cero, por lo que el modelo se puede escribir como uno con solo componente $Arch(1)$:

$$
\begin{aligned}
  r_t &= `r round(final_coefs[1,1], 3)`{}_{(`r round(final_coefs[1,2], 3)`)} r_{t-1} + `r round(final_coefs[2,1], 3)`{}_{(`r round(final_coefs[2,2], 3)`)} r_{t-2} + \sigma_t\epsilon_t \\
  \sigma_t &= {`r round(final_coefs[3,1], 5)`}_{(`r round(final_coefs[3,2], 6)`)} + {`r round(final_coefs[4,1], 3)`}_{(`r round(final_coefs[4,2], 3)`)} r_{t-1}
\end{aligned}
$$

con $\epsilon \sim t(\sim 5)$. 
El gráfico de los retornos versus la volatilidad muestra que el modelo es capaz de toma en cuenta las desviaciones en la serie; y el gráfico _QQ_ muestra que al usar como modelo teórico la distribución $t(5)$, las observaciones se ajustan muy bien a la recta.

```{r volatility-plot}
residuals_garch <- residuals(final_fit) %>%
  zoo::fortify.zoo() %>%
  as_tsibble()

cowplot::plot_grid(
  EU_SMI %>%
    mutate(abs_returns = abs(smi_difflog)) %>%
    autoplot(abs_returns, colour="200", alpha = .6) +
    autolayer(sigma(final_fit) %>%
      zoo::fortify.zoo() %>%
      as_tsibble(), ., colour="dodgerblue", linewidth = .5) +
    theme_light() +
    ylab("Volatilidad") + xlab(""),
  residuals_garch %>% 
    ggplot(aes(sample = .)) + 
    stat_qq(distribution=stats::qt,
    	dparams=list(df=4.97)) + 
    stat_qq_line(distribution=stats::qt,
    	dparams=list(df=4.97),
    	color="dodgerblue") + 
    theme_light(),
    nrow=1
)
```