```{r ch3-setup}
suppressPackageStartupMessages({
  library(astsa)
  library(fable)
  library(feasts)
  library(dplyr)
  library(ggplot2)
  library(kableExtra)
})
```

**Problema 3.1** Para un $MA(1)$, $x_t = w_t + \theta w_{t−1}$, demuestre que $\vert\rho_x(1)\vert \le 1/2$ para cualquier número $\theta$. ¿Para qué valores de $\theta$ $\rho_x(1)$ alcanza su máximo y mínimo?

<a name="problema-3-4"></a>
**Problema 3.4** Identifique los siguientes modelos como modelos $ARMA(p, q)$ (tenga cuidado con la redundancia de parámetros) y determine si son causales y/o invertibles:  
_a)_ $x_t = .80x_{t−1} − .15x_{t−2} + w_t − .30w_{t−1}$.  
_b)_ $x_t = x_{t−1} − .50x_{t−2} + w_t − w_{t−1}$.

El modelo del inciso _a)_ se puede escribir como $(1-\phi_1 B+\phi_2 B^2)x_t = (1 + \theta B)w_t$, por lo que sigue un proceso $ARMA(2, 1)$ dado que se tienen dos retrasos con respecto a $x_t$, con coeficientes $\phi_1 = -{,}80$ y $\phi_2 = -{,}15$; y un retraso con respecto a $w_t$, con coeficiente $\theta = -{,}30$. 
Sin embargo, el polinomio $\phi(B) = 1-\phi_1 B+\phi_2 B^2$ asociado a $x_t$, se puede factorizar como $\frac{20}{3}(1 - \frac{3}{10}B)(1 - 2B)$, por lo que al simplificar, el modelo sigue la forma $(1 - 2B)\frac{20}{3}x_t = w_t$, y por tanto el modelo simplificado corresponde a un proceso $ARMA(1, 0)$ sobre la serie $y_t = \frac{20}{3}x_t$. 
El modelo entonces no es causal, dado que al resolver $\phi(z) = 1 - 2 z = 0$ cuando $z = 1/2$, la cual cae dentro del circulo unitario. 

El modelo del inciso _b)_ se escribe como $(1 - B + {,}50 B^2)x_t = (1 - B)w_t$, por lo que el modelo es $ARMA(2, 1)$. 
Las raíces de $\phi(z) = 1 - z + {,}5 z^2 = 0$ son $z = 1 \pm i$, por lo que $\vert z \vert = \sqrt{2}$, el cual cae fuera del circulo unitario. Por lo tanto, el modelo es causal. 
Por otro lado, el modelo no es invertible dado que $\theta(z) = 1-z = 0 \rightarrow z = 1$, cae dentro del circulo unitario.

<a name="problema-3-33"></a>
**Problema 3.33** Ajuste un modelo $ARIMA(p, d, q)$ a los datos de temperatura global `globtemp` realizando todos los diagnósticos necesarios. Después de decidirse por un modelo apropiado, pronostique (con límites) los próximos $10$ años. Comente.

Ya en el [ejemplo 2.6](https://github.com/Ryuta2329/Msc-Math-Applied/blob/main/Series%20Temporales/colab-nb/global-temperature-example.ipynb) que la serie de temperatura global parece comportarse más como un paseo aleatorio que como una serie estacionaria de tendencia (ver el <a href="/Series%20Temporales/output/Shunway-Stoffer-Solutions.md#problema-5-3">problema 5.3</a>), y por lo tanto, en lugar de eliminar la tendencia de los datos, es más apropiado utilizar la diferenciación para forzarlos a la estacionaridad. 

Al realizar esto, se encontró una autocorrelación mínima, lo que puede implicar que la serie de temperatura global es casi un paseo aleatorio con deriva. La ACF y PACF de la serie diferenciada se muestra en la `r figr("p03-33-01-example-2-6", TRUE, type="figura")`. 
LA PACF muestra correlaciones significativas hasta el _lag_ 3, otra autocorrelación importante en $h=36$, y una autocorrelación pequeña (pero significativa) en $h=5$. La ACF muestra correlaciones importantes en $h=4$, $9$ y $27$.

```{r p03-33-01-example-2-6, anchor="figura", fig.cap="ACF y PACF de la serie diferenciada de Temperatura Global."}
df_globtemp <- as_tsibble(gtemp)

cowplot::plot_grid(
    ACF(df_globtemp, diff(value), lag_max = 48) %>%
      autoplot() + theme_light(),
    PACF(df_globtemp, diff(value), lag_max = 48) %>%
      autoplot() + theme_light(),
  nrow = 1)
```

Dada la información de las ACF y PACF, se considera un proceso ARMA con componente autoregresivo de orden 1 y componente de media móvil de orden 3, como modelo inicial de trabajo. Escrito en forma resumida como:

$$(1 - \phi B)(1 - B)x_t = (1 + \theta_1 B + \theta_2 B^2 + \theta_3 B^3)w_t$$

que se expande como:

$$x_t = (1 + \phi) x_{t-1} - \phi x_{t-2} + w_t + \theta_1 w_{t-1} + \theta_2 w_{t-2} + \theta_3 w_{t-3}$$

Además, se considera un modelo similar pero con una constante $c = \mu(1 - \phi)$, para verificar si el componente con deriva es significativo o no. 

```{r p03-33-02-first-model-2}
first_model <- df_globtemp %>%
  model(
    first_arima_c = ARIMA(value ~ pdq(1, 1, 3), stepwise = FALSE),
    first_arima = ARIMA(value ~ 0 + pdq(1, 1, 3), stepwise = FALSE)
  )
```

Los resultados del ajuste se muestran en la `r figr("p03-33-02-models-criteria", TRUE, type="tabla")`, donde se observa que el modelo con la deriva es preferible al modelo sin termino constante, de acuerdo a los criterios de información. 

```{r p03-33-02-models-criteria, anchor="tabla"}
glance(first_model) %>%
  select(sigma2:BIC) %>%
  mutate(Model=c("ARIMA(1,1,3) con deriva", "ARIMA(1,1,3)"), .before=1) %>%
  kbl(digits = c(NA, 4, 2, 2, 2, 2), escape=FALSE,
    col.names=c("Modelo", "$\\sigma^2$", "Func. Verosim.", "AIC", "AICc", "BIC"),
    caption="Criterios de información para los modelos ARIMA(1,1,3) con y sin deriva.")
```

Los coeficientes estimados para el modelo con deriva se muestran adelante, observándose que todos son significativos. 
La varianza residual del modelo ajustado es $\sigma^2 =$ `r round(glance(first_model %>% select(first_arima_c))$sigma2, 5)`. 

```{r p03-33-02-first-model, anchor="tabla", tab.cap=""}
chosen_mod <- first_model %>%
  select(first_arima_c)

tidy(chosen_mod) %>%
  select(-.model) %>%
  mutate(term = c("$\\phi$", "$\\theta_1$", "$\\theta_2$", "$\\theta_3$", "$c$")) %>%
  kbl(digits=c(NA, 3, 3, 3, 4), escape=FALSE, booktabs=TRUE,
  	caption="Resultados del auste ARIMA.",
    col.names=c("Coeficiente", "Estimado", "Desv. Est.", "Estadistico", "p"))
```

Los gráficos diagnósticos se muestran a continuación, donde se puede observar que la ACF y PACF se asemejan a los esperados para ruido blanco, a excepción de las correlaciones significativas. 
En la ACF se observa una correlación significativa en $h=27$, y en la PACF se observa una correlación significativa en $h=36$. 
El gráfico _QQ_, así como el gráfico temporal de residuales, muestran que la distribución es bastante normal, pero que existen 2 datos atípicos que se desvían de la recta teórica normal, y corresponden a las observaciones de 1991 y 1999.

```{r p03-33-03-diagnostics, anchor="figura", fig.width=20, fig.height=5, fig.cap='Gráficos diagnósticos de residuales: _a)_ ACF, _b)_ PACF, _c)_ gráficos de residuales, y _d)_ gráfico _QQ_'}
augmented_df <- first_model %>%
  select(first_arima_c) %>%
  augment()

augmented_df %>%
  ACF(.innov, lag_max=50) %>%
  autoplot() +
    theme_light() +
    xlab("lag") + 
    ylab(latex2exp::TeX("$\\rho(s, t)$")) -> acf

augmented_df %>%
  PACF(.innov, lag_max=50) %>%
  autoplot() +
    theme_light() +
    xlab("lag") + 
    ylab(latex2exp::TeX("$\\rho(s, t)$")) -> pacf 

res_series <- augmented_df %>%
     autoplot(.resid, colour="orange") +
     geom_point(aes(y=.resid), colour="orange") +
     xlab("Tiempo") +
     ylab("Residuales") +
     theme_light() +
     geom_hline(yintercept=c(0), 
     	color=c("black"), linetype=c(1))

res_qq_plot <- augmented_df %>% 
  ggplot(aes(sample = .resid)) + 
  stat_qq() + stat_qq_line(color="red") + 
  theme_light()

cowplot::plot_grid(acf, pacf, res_series, res_qq_plot, 
  nrow=1, align="h",
  labels=c("a)", "b)", "c)", "d)"), 
  label_size=11, 
  label_fontface="italic")
```

El modelo ajustado se escribe:

$$x_t = `r round(tidy(chosen_mod)$estimate[5], 4)`_{(`r round(tidy(chosen_mod)$std.error[5], 4)`)} `r round(1 + tidy(chosen_mod)$estimate[1], 2)`_{(`r round(tidy(chosen_mod)$std.error[1], 3)`)} x_{t-1}  `r round(tidy(chosen_mod)$estimate[1], 2)`_{(`r round(tidy(chosen_mod)$std.error[1], 3)`)} x_{t-2} + w_t + `r round(tidy(chosen_mod)$estimate[2], 2)`_{(`r round(tidy(chosen_mod)$std.error[2], 3)`)} w_{t-1}  `r round(tidy(chosen_mod)$estimate[3], 2)`_{(`r round(tidy(chosen_mod)$std.error[3], 3)`)} w_{t-2}  `r round(tidy(chosen_mod)$estimate[4], 2)`_{(`r round(tidy(chosen_mod)$std.error[4], 3)`)} w_{t-3}$$

Lo pronósticos para los próximos 10 años se muestran a continuación:

```{r p03-33-07-forecast, anchor="figura", fig.cap="Pronósticos para los próximos 10 años"}
mod_forecast <- chosen_mod %>%
  forecast(h=10)

autoplot(df_globtemp, colour="dodgerblue3") +
  autolayer(mod_forecast, colour="orange") +
    theme_light() + 
    xlab('Tiempo') + ylab('Dif. de Temperatura') +
    theme(legend.position="none")
```

donde se observa una pequeña tendencia lineal creciente y fluctuante en los próximos 10 años.