---
output:
 md_document:
  keep_yaml: no
---

# Simulaciones de modelos ARIMA (_Time Series Analysis and its Applications_ de Shumway y Stoffer)

_Marcelo Molinatti_

https://en.wikipedia.org/wiki/Box–Jenkins_method

# Ejemplo 8. Ruido Blanco.

En este caso, se trata de una serie de varibales aleatorias no correlacionadas $w_t$, los cuales se dsitribyen siguiendo alguna distribucion (que si no se especifica se denotará $WN$) con media 0 y varianza $\sigma_w^2$. Cuando las varables aleatorias estan identicamente distribuidas y son independientes ($iid$), se escribe $w_t \sim iid WN(0, \sigma_w^2)$, se dice que el ruido indpendiente aleatorio. 

Si las variables se distribuyen normalmente, se dice que el ruido es _Gaussiano_ como en la simulacion de mas abajo, u se escribe: $w_t \sim iid N(0, \sigma_w^2)$ 

Saca la media
Saca la funcion de autocovarianza para este ejemplo

# Ejemplo 9. Promedios móviles y Filtrado.

Se trata de una serie consecutiva de variables aleatorias cuyo valor corresponde al promedio del valor en $t$ y otros valores de la secuencia antes o despues de $t$.

```{r ex09, label="fig:ex09", fig.caption="Desviaciones de temperatur global promedio anual (1880-2015) en grados centigrados."}
w = rnorm(500,0,1) # 500 N(0,1) variates
v = filter(w, sides=2, filter=rep(1/3,3)) # moving average
par(mfrow=c(2,1))
plot.ts(w, main="white noise")
plot.ts(v, ylim=c(-3,3), main="moving average")
```

Saca la media
Saca la funcion de autocovarianza para este ejemplo

# Ejemplo 10. Autoregresion.

En este caso, el valor de la serie temporal en $t$ es una funcion de valores pasados de la serie. Esta tienen la caracteristicas de mostrar un patron repetitivo o périodico. 

```{r ex10, label="fig:ex10", fig.caption="Desviaciones de temperatur global promedio anual (1880-2015) en grados centigrados."}
w = rnorm(550,0,1) # 50 extra to avoid startup problems
x = filter(w, filter=c(1,-.9), method="recursive")[-(1:50)] # remove first 50
plot.ts(x, main="autoregression")
```

Saca la media
Saca la funcion de autocovarianza para este ejemplo

# Ejemplo 11. Paseo aleatorio y deriva.

En este caso, se puede considerar una serie temproal que depende solamente del valor inmediatamente anterior, y el cual incluye un termino de deriva:

$$x_t = x_{t-1} + \delta + w_t$$

La serie tambien se puede escribvir como una suma acumulada de ruidos aleatorios:

$$x_t = \delta\times t + \sum_{i=1}^t w_i$$

```{r ex11, label="fig:ex11", fig.caption="Paseo aleatorio con deriva."}
set.seed(154) # so you can reproduce the results
w = rnorm(200); x = cumsum(w) # two commands in one line
wd = w +.2; xd = cumsum(wd)
plot.ts(xd, ylim=c(-5,55), main="random walk", ylab='')
lines(x, col=4); abline(h=0, col=4, lty=2); abline(a=0, b=.2, lty=2)
```

Es facil observar que para una serie, el valor promedio de esta serie es equivalente al termnino $\delta$:

$$E(x_t) = E(\delta\times t) + E\left(\sum_{i=1}^t w_t\right) = \delta\times t + \sum_{i=1}^t E(w_t) = \delta \times t$$


Saca la funcion de autocovarianza para este ejemplo
