---
title: Soluciones a problemas de _Time Series Analysis and its Applications_ de Shumway y Stoffer
author: Marcelo Molinatti
date: "`r Sys.Date()`"
output:
 bookdown::html_document2:
  number_sections: yes
  keep_md: yes
  pandoc_args: [--lua-filter, !expr "fs::path('..', 'assets', 'relative_path.lua')"]
header-includes:
 - \usepackage{amsmath}
 - \usepackage{amsfonts}
lang: es
---

```{r parent-setup, include=FALSE}
options(
  knitr.table.format = "html",
  knitr.kable.NA = "",
  OutDec = ",", scipen=999)

knitr::opts_chunk$set(
  warning = FALSE, message = FALSE,
  fig.pos = "!h", fig.align = "center")

library(kfigr)

here::i_am("Series Temporales/RMD files/Shumway-Stoffer-Solutions.Rmd")
source(here::here(fs::path_abs(".."), "assets", "caption-hooks.R"))
```

* Ejercicios del [capitulo 1](#capitulo-1). Características de series temporales.
* Ejercicios del [capitulo 2](#capitulo-2). Análisis de datos exploratorio.
* Ejercicios del [capitulo 3](#capitulo-3). Modelos ARIMA.
* Ejercicios del [capitulo 4](#capitulo-4). Análisis espectral y filtrado.
* Ejercicios del [capitulo 5](#capitulo-5). Temas adicionales en el dominio temporal.

## Capitulo 1.

```{r child = "./Shumway-Stoffer-Solutions-Sections/Shumway-Stoffer-Solutions-Ch1.Rmd"}
```

## Capitulo 2.

```{r child = "./Shumway-Stoffer-Solutions-Sections/Shumway-Stoffer-Solutions-Ch2.Rmd"}
```

## Capitulo 3.

```{r child = "./Shumway-Stoffer-Solutions-Sections/Shumway-Stoffer-Solutions-Ch3.Rmd"}
```

## Capitulo 4.

## Capitulo 5.

```{r child = "./Shumway-Stoffer-Solutions-Sections/Shumway-Stoffer-Solutions-Ch5.Rmd"}
```

<!---
[19/4 7:15 p. m.] Marcano: https://rpubs.com/jrodriguezmam/series_temporales
[19/4 7:45 p. m.] Marcano: https://rpubs.com/Aeoiu2019/890500
[22/4 7:07 a. m.] Marcano: https://youtu.be/CIAbHnsfj4A
[22/4 7:07 a. m.] Marcano: Buen día para ayudarlos a tener el proyecto para esta semana ahora pueden usar inteligencia artificial
[22/4 7:23 a. m.] Marcano: https://youtu.be/lUb6lHZVJvU

https://www.youtube.com/watch?v=emF1iBcni0U&ab_channel=AnaMetriks
https://liclourdescuellar.ruplayers.com/
https://finance-r.netlify.app/quantmod.html
-->