---
title: Primera tarea práctica: Regresión líneal.
author: Marcelo Molinatti
date: "`r Sys.Date()`"
output:
---

```{r setup}
library(kableExtra)
library(ggplot2)
```

# Regresión con factores fijos.

Se realizó un experimento para comparar los rendimientos $Y_i$ (medidos por el peso seco de las plantas) bajo una condición de control y dos condiciones de tratamiento diferentes. Así, la respuesta, el peso seco, depende de un factor, la condición de crecimiento, con tres niveles. Estamos interesados en saber si las medias de respuesta difieren entre los grupos.

```{r table-data-fix, echo=FALSE, label="tab:reg-fix", tab.caption="Pesos seco de plantas bajo tres condiciones de crecimiento ditintas."}
# Toamdo de Dobson, Barnett (2008). An Introduction to Generalized Linear Models.
dr_wght <- 
tibble(~Control, ~TreatmentA, ~TreatmentB,
		   4.17, 		4.81, 		 6.31,
		   5.58, 		4.17, 		 5.12,
		   5.18,        4.41, 		 5.54,
		   6.11,        3.59, 		 5.50,
		   4.50,        5.87, 		 5.37,
		   4.61,        3.83, 		 5.29,
		   5.17,        6.03, 		 4.92,
		   4.53,        4.89, 		 6.15,
		   5.33,        4.32, 		 5.80,
		   5.14,         4.69, 		 5.26)

kable(dr_wght)
```



# Regresión múltiple con regresores variables.

Los datos de la tabla  muestran los porcentajes de las calorías totales obtenidas de los carbohidratos complejos para veinte hombres diabéticos insulina-dependientes que habían seguido una dieta alta en carbohidratos durante seis meses. Se pensó que el cumplimiento del régimen estaba relacionado con la edad (en años), el peso corporal (en relación con el peso _ideal_ para la estatura) y otros componentes de la dieta, como el porcentaje de calorías como proteína. Estas otras variables se tratan como variables explicativas.


Table 6.3 Carbohydrate, age, relative weight and protein for twenty male insulindependent diabetics; for units, see text (data from K. Webb, personal communication)

Carbohydrate Age Weight Protein
y x1 x2 x3
33 33 100 14
40 47 92 15
37 49 135 18
27 35 144 12
30 46 140 15
43 52 101 15
34 62 95 14
48 23 101 17
30 32 98 15
38 42 105 14
50 31 108 17
51 61 85 19
30 63 130 19
36 40 127 20
41 50 109 15
42 64 107 16
46 56 117 18
24 61 100 13
35 48 118 18
37 28 102 14